臺灣屏東地方法院民事判決　八十九年度訴字第一一七三號
　　原　　　告　甲○○
　　被　　　告　乙○○
右當事人間請求損害賠償事件，本院判決如左：
    主      文
被告應給付原告新台幣貳佰柒拾萬伍仟元及自民國八十九年二月三日起至清償日止，
按週年利率百分之五計算之利息。
訴訟費用由被告負擔。
本判決第一、二項於原告以新台幣玖拾萬零壹仟陸佰元供擔保後，得假執行。
    事      實
甲、原告方面：
一、聲明：如主文第一項所示。
二、陳述：
（一）緣被告居住屏東縣內埔鄉龍泉村，知悉原告為退伍榮民頗有積蓄，先於民國八
      十五年初藉詞願與原告結婚照顧起居生活為由，於同年六月廿六日明知與原告
      並無結婚之事實，盜用原告印章，簽蓋於結婚登記申請書上申辦同年一月廿六
      日雙方已結婚之戶籍事項，復於八十六年八月廿八日起至八十七年四月十三日
      止，盜用原告在台灣銀行屏東分行之退伍優惠存款簿印章先後九次質借新台幣
      ︵下同︶六十五萬五千元，又於八十七年十二月十八日，盜用原告印鑑及偽簽
      署押於土地暨建物贈與所有權移轉契約書上，經內埔鄉公所監證後向潮州地政
      事務所申辦，而將原告所有坐落屏東縣內埔鄉○○段五一六、五一八號土地及
      坐落其上之建物，建號三十四號即門牌號碼：屏東縣內埔鄉○○村○○路五一
      號房屋等不動產所有權（以下簡稱系爭土地及建物）移轉登記被告名義，嗣於
      八十八年十一月十九日又以上開不動產設定抵押權予訴外人王政雄等二人取得
      借款一百萬元供其花用，業經台灣屏東地方法院檢查署提起公訴並經法院審理
      判決有罪在案。
（二）按因故意或過失，不法侵害他人之權利者，應負損害賠償責任，民法第一百八
      十四條前段定有明文，又按訴狀送達後，原告不得將原訴變更或追加他訴，但
      因情事變更而以他項聲明代最初之聲明者不在此限，民事訴訟法第二百五十五
      條第一項第四款定有明文，本件系爭土地及建物均屬原告所有，經被告偽造贈
      與契約移轉登記，既屬不法行為，本應予以塗銷回復原告名義，另被告以系爭
      土地及建物設定抵押權於第三人取得一百萬元，依法本應負損害賠償責任，惟
      因原起訴請求返還系爭土地及建物之部分，既經鈞院民事執行處八十九年執字
      第八五五四號拍賣抵押物強制執行事件拍定在卷，自應變更請求金錢給付，而
      依該執行事件囑託財團法人中華科技經濟鑑測中心鑑估報告書鑑價為一百九十
      六萬八千九百零八元，第一次拍賣底價為二百零五萬元，足證系爭不動產之市
      價相當，被告因侵權行為使原告無法回復原狀蒙受之損害，依法應予賠償，另
      被告自八十六年八月廿八日起盜用原告印章及存摺，向台灣銀行屏東分行當日
      領取現金十萬元，同年九月三日具領十九萬元同年月廿六日領十萬元，同年十
      月廿二日、十一月四日、十二月五日及十二月十九日各領五萬元，同年十二月
      十二日領二萬元，八十七年四月十三日領四萬五千元，前後共計金額六十五萬
      五千元，有取款憑條佐證，均應返還於原告，為此提起本訴。
三、證據：提出戶籍謄本、長雄醫院八十八年七月五日診斷證明書、台灣銀行取款憑
    條九紙、土地登記謄本二件、建物登記謄本、本院八十九年度婚字第五五一號民
    事判決、財團法人中華科技經濟鑑測中心鑑估報告書、本院民事執行處八十九年
    度執字第八五五四號通知（均影本）各一件為證，及聲請調閱本院八十九年度執
    字第八五五四號拍賣抵押物民事執行卷。
乙、被告方面：被告未於最後言詞辯論期日到場，茲據其前到庭所為陳述及聲明略稱
    ：
一、聲明：求為判決駁回原告之訴。
二、陳述：其所為提領款項及辦理所有權移轉登記等事均係得原告同意始為之。
丙、本院依職權查詢被告全國前案記錄，及函屏東縣潮州地政事務所查詢系爭土地及
    建物贈與被告之所有權移轉登記及設定抵押權之情形，並調閱本院八十九年度訴
    字第二二號、台灣高等法院高雄分院九十年上訴字第一七０號偽造文書刑事卷。
    理      由
甲、程序方面：
一、按訴狀送達後，原告不得將原訴變更或追加他訴，但因情事變更而以他項聲明代
    最初之聲明者，不在此限。民事訴訟法第二百五十五條第一項但書第四款定有明
    文。本件原告起訴聲明請求被告應將系爭土地及建物即坐落屏東縣內埔鄉○○段
    五一六地號，建、面積六八．一五平方公尺之全部，及同段五一八地號，田、面
    積二五‧四五平方公尺，應有部分三分之一共二筆土地暨坐落其上之建物即建號
    三四號，門牌號碼：屏東縣內埔鄉○○村○○路五一號之鋼筋混凝土造二層樓房
    ，總面積七六‧二○平方公尺一棟，於八十八年一月五日以夫妻贈與為原因之所
    有權移轉登記予以塗銷回復為原告所有，及請求被告應返還原告一百六十五萬五
    千元及自起訴狀繕本送達翌日起至清償日止，按週年利率百分之五計算之利息，
    嗣因前開土地及建物業經債權人聲請本院民事執行處予以強制執行拍賣完竣，前
    開土地及建物均移轉所有權予第三人，原告訴之聲明因情事變更無法以原聲明內
    容為給付，原告變更訴之聲明以給付金錢代替原訴之請求，以該訴之聲明變更合
    於前開法條規定，該變更於法自得准許，合先敘明。
二、被告經合法通知，未於最後言詞辯論期日到場，核無民事訴訟法第三百八十六條
    所列各款情事，爰依原告聲請，准由其一造辯論判決。
乙、得心證之理由：
一、本件原告主張：兩造間並無婚姻關係，被告因知悉原告原告為退伍榮民有積蓄，
    於八十五年初藉詞願與原告結婚照顧起居生活為由，先於同年六月廿六日盜用原
    告印章，蓋用於結婚登記申請書上申辦雙方已結婚之戶籍事項，又於八十六年八
    月廿八日起至八十七年四月十三日止，盜用原告在台灣銀行屏東分行之退伍優惠
    存款簿印章先後九次質借六十五萬五千元，又於八十七年十二月十八日，盜用原
    告印鑑及偽簽署押於土地暨建物贈與所有權移轉契約書上，而將原告所有系爭土
    地及建物以夫妻贈與之原因，移轉所有權登記予被告名義，復於八十八年十一月
    十九日以系爭土地及建物設定抵押權予訴外人王政雄等二人取得借款一百萬元，
    嗣因王政雄實行抵押權導致系爭土地及建物均遭法院拍賣移轉他人所有，為此起
    訴請求被告給付如聲明所示之金額及利息等情；被告則以其所為提領款項及移轉
    系爭土地及建物之所有權移轉登記行為均得原告同意為之等資為抗辯。
二、是依前述本件主要爭點為被告之蓋用原告印章究否得原告同意或授權為之？經查
    ：
（一）原告主張被告盜用其印章偽造不動產贈與契約書移轉所有權於被告後復為抵押
      權設定借款及盜用印章提領存款等事實，業據本院調閱被告偽造文書等刑事卷
      審閱無誤，而查被告對其於前述時地持原告之印章與存摺，交第三人為其填具
      取款憑條，再蓋用原告之印章，持該取款憑條向台灣銀行屏東分行領取原告之
      優惠存款而花用，並持土地暨建物贈與所有權移轉契約書，向屏東縣潮州地政
      事務所辦理將原告所有系爭土地及建物五一六、五一八號土地及其上建築卅四
      號即門牌號碼龍善路五十一號房屋等不動產贈與予被告，嗣再將上開不動產設
      定抵押權予訴外人陳賢廷、劉台英後，借款五十萬元等情於刑事案件審理中均
      自承在卷（見臺灣屏東地方法院檢察署八十八年七月二十一日訊問筆錄及本院
      刑事卷八十九年三月三十日審理筆錄），並有贈與所有權移轉契約書影本（土
      地及建物各一份）、優惠存款質借明細表、存摺影本、土地及建物登記謄本、
      取款憑條等影印附卷可稽。而被告對於上述使用印章有無得原告同意一事，參
      酌民事訴訟法第二百七十七條之規定，被告主張有利於己之事實者，自應對原
      告同意其蓋用印章及確有就系爭土地及建物贈與被告之有利事實負舉證責任。
（二）而查，自被告持以向台灣銀行屏東分行提款之取款憑條上之字跡均非被告所為
      ，除經原告於刑事案件審理中陳明在卷外，並經內政部警政署刑事警察局鑑定
      認該取款憑條上之字跡非原告所為一事，有該局八十九年八月七日刑鑑字第１
      ０８１２８號鑑定通知書影印在卷足稽，而被告先於原審八十九年三月七日及
      三十日審理中陳稱其確有持原告之印章及存簿向台灣銀行屏東分行提領款項，
      並由服務人員或告訴人填載取款憑條，分次提領原告之之優惠存款，嗣於本院
      刑事庭同年七月二十七日審理中，經將自台灣銀行屏東分行所調閱之卷附取款
      憑條送請鑑定筆跡後，又改稱原告於銀行之存款均係原告自行前往領取，其陳
      述前後已不一，而被告不識字，故前往提領款項所用之取款憑條均委由他人代
      為填寫，復經被告於刑事卷審理時自承在卷，若前述款項之提領均為原告所為
      ，或為原告之授權，衡之常情，原告自可先行填寫取款憑條並用印後，再交予
      被告行使，無必要由被告另委由銀行行員或其他第三人代繕；原告主張被告未
      經其同意而盜用印章，並偽造取款憑條向銀行行員領取款項一節即屬可採。
（三）復查，被告持之辦理系爭土地與建物所有權移轉之土地暨建物贈與所有權移轉
      契約書，並非原告所親自簽署之事實，被告於刑事審理中雖稱原告交付印章供
      其使用等詞，然原告既否認上情，被告於法自應負舉證責任，而卷附之土地暨
      建物贈與所有權移轉契約書經本院刑事庭囑託內政部警政署刑事警察局鑑定結
      果，認該契約書上原告甲○○之簽名並非原告所為，亦有該署八十九年二月十
      七日刑鑑字第１７９８２號鑑驗通知書足稽，而原告名下僅有系爭土地及建物
      等不動產之事實，均為兩造於刑事審理中所不爭執，衡情原告對於其僅有之不
      動產之移轉至應慎重其事，無將至為重要之贈與所有權移轉契約書之簽署委由
      他人為之；再前開不動產贈與所有權移轉契約書係在八十八年春節期間，經原
      告於被告自外回家時，在被告所騎之機車中所發現，此經原告於偵查中具狀陳
      明，而被告於本院刑事庭八十九年三月七日審理中亦承認，該移轉契約書、授
      權書確係原告於其甫自外辦理土地移轉手續回家時，在其機車上所發現等情，
      倘上開文書均為原告所為，且經其同意，衡之常理，豈有於被告前往辦理不動
      產所有權移轉之手續之際，而有原告另在被告機車中始發現上開其所同意簽署
      之文書一事，且查，被告對於原告贈與不動產之原因，其於刑事審理中先稱係
      因原告出院後，為感謝被告於其住院期間之照顧（見本院刑事卷八十九年七月
      十八日審判筆錄），嗣另陳述原告於開刀前，因恐手術不順利而發生意外，遂
      有意將土地及房屋過戶予伊，遂於開刀前填具卷附授權書，要將其名下之不動
      產移轉予伊，並於開刀完出院後再將移轉契約書交予伊等語（見同前卷八十九
      年七月二十七日審判筆錄），是被告對於原告將系爭土地及建物等不動產贈與
      伊之陳述前後顯已不一，倘原告果因恐開刀發生意外，擬預先處理財產，何以
      已親自簽署授權書，而該授權書為原告親筆所簽，已經內政部警政署刑事警察
      局鑑定無誤，有前述該局八十九年二月十七日刑鑑字第１７９８２號鑑驗通知
      書足稽，卻未親自簽署所有權移轉契約書，且依常理亦無必要將同一目的之二
      份文件分於手術前後交予被告，是被告上述辦理所有權移轉登記之行為核其稱
      得原告同意而為一節顯與常情相悖，是其抗辯無法採信。
（四）原告既無同意移轉不動產所有權於被告，業已說明如前，則被告所為抵押權設
      定行為，是否曾得原告同意一節為需進一步探究者，核系爭土地與建物之抵押
      權設定義務人及債務人均為被告，有該土地登記謄本可稽（見偵查卷第十至十
      五頁）且辦理抵押過程原告均未到場，係被告需用錢而找人借款等情，已經證
      人即承辦代書黃美珍證述在卷（見偵查卷八十八年八月十日訊問筆錄），再參
      酌被告於刑事審理中自陳其與原告間自八十六年九月間後，感情即生變而不佳
      （見本院刑事卷八十九年七月十八日審判筆錄），並稱原告均未給予家庭生活
      費用，（見同年三月三十日審判筆錄），核與原告於該案審理中所述其二人於
      同居後不久即感情不佳且未同房等情大致相符，而被告復稱原告曾於八十七年
      間陸續指示其前往領取存款，又於八十七年十二月間因感謝其於住院期間照顧
      ，而要將名下不動產贈與伊，其先後陳述已有矛盾；再被告係將原告之存款用
      於其自己之房屋貸款及會款之繳納，而所參加互助會所得會款亦均供作己用，
      而以原告系爭土地及建物所質借之款項亦均係供作自己私人所用，此經被告於
      本院刑事庭八十九年三月三十日審理中自陳無誤，有該筆錄影印在卷可證，徵
      之常情，被告與原告間既自八十六年九月間即已感情生變，原告豈可能將其僅
      有之不動產於八十七年十二月間復同意移轉被告或供其抵押借款，是原告主張
      其無同意贈與系爭土地及建物於被告及提供為質借之抵押擔保一節應屬可信。
（五）綜合前述各節，原告主張被告確有盜用印章盜取存款及侵害其系爭土地及建物
      之所有權一節應屬可採，從而其依據侵權行為法律關係請求賠償即屬有據。
（六）原告請求被告賠償之金額，是否應予准許，分述為次：
  １、關於存款部分：被告未得原告允許而擅自提領，以該金錢存款為消費代替物，
      原告請求其如數賠償六十五萬五千元及法定遲延利息自有理由，應予准許。
  ２、關於系爭土地及建物之變價部分：原告以情事變更無法回復其不動產之所有權
      登記，而以金錢請求代替之，按不能回復原狀或回復顯有重大困難者，應以金
      錢賠償其損害，民法第二百十五條定有明文，而查系爭土地及建物因訴外人王
      政雄實行抵押權之結果，業經本院拍定且移轉所有權予訴外人賴慶龍、賴欣凱
      等人，有土地登記謄本可稽，且經調閱本院八十九年度執字第八五五四號拍賣
      抵押物民事執行卷審閱屬實，而系爭土地及建物雖經第三人賴慶龍、賴欣凱以
      一百三十一萬二千元應買取得所有權，然原告主張系爭土地及建物經送鑑估價
      值為一百九十六萬八千九百０八元，而本院執行處核定第一次拍買底價為二百
      零五萬元，而認系爭土地及建物之價值應以第一次拍賣底價為據等情，亦經本
      院審閱上開執行卷所附之財團法人中華科技經濟鑑測中心鑑估報告書及第一次
      拍賣公告無誤，被告復未爭執其價值，是原告主張自屬可採。從而其請求依第
      一次拍賣底價為賠償基準並請求如聲明所示之法定遲延利息即有理由，自得准
      許。
  ３、綜合前述，原告請求被告賠償如主文第一項所示金額及按週年利率百分之五計
      算之法定遲延利息於法有據，為有理由。
三、原告陳明願供擔保，聲請宣告假執行，經核其聲請合於法律之規定，爰酌定相當
    之擔保金額宣告之。
四、本件判決基礎已臻明確，兩造其餘攻擊防禦及舉證，核與判決結果無影響，爰不
    另一一論述，附此敘明。
據上論結：本件原告之訴，為有理由，並依民事訴訟法第三百八十五條第一項前段、
第七十八條、第三百九十條第二項，判決如主文。
中　　　華　　　民　　　國　　九十一　　年　　　二　　　月　　二十一　  日
                                    臺灣屏東地方法院民事第二庭
~B法　　　官　潘  快
右為正本，係照原本作成。
如對本判決上訴，須於判決送達後廿日內向本院提出上訴狀。
~B法院書記官　鄭美雀
中　　　華　　　民　　　國　　九十一　　年　　　二　　　月　　二十二　　日
